臺灣臺北地方法院刑事判決　　　　　　　 93年度易字第652號
公　訴　人　臺灣臺北地方法院檢察署檢察官
被　　　告　丁○○
選任辯護人　王東山律師
　　　　　　李美寬律師
　　　　　　林孝甄律師
被　　　告　丙○○
選任辯護人　莫詒文律師
被　　　告　戊○○
選任辯護人　王元勳律師
　　　　　　方瓊英律師
上列被告等因背信案件，經檢察官提起公訴（92年度偵字第8754
號），本院判決如下：
    主  文
丁○○、丙○○、戊○○均無罪。
    理  由
一、公訴意旨略以：丁○○自民國86年11月間起，擔任亞證券
    股份有限公司（下稱：亞公司）承銷部副總經理職務，係
    為亞公司處理事務之人；丙○○係丁○○舊識，戊○○係
    承輝實業有限公司（下稱：承輝公司）之離職員工。88年12
    月間，戊○○得悉承輝公司欲以每股新臺幣（下同）6 萬8
    千元價格出售臺灣證券交易所股份有限公司（下稱：證交所
    ）股票，乃委託丙○○介紹買主；經丙○○向丁○○告知承
    輝公司有意出售證交所股票情事。詎丁○○竟與丙○○、戊○○共同基於意圖為自己不法所有之犯意聯絡，違背亞公
    司託付之任務，共謀使亞公司高價買入證交所股票，以賺
    取差價朋分牟利，由丁○○於同年12月間某日，向亞公司
    負責人己○○表示可以每股8 萬8 千元之價格，購買1 千5
    百股之證交所股票，致使該公司董事會於88年12月23日88年
    度第26次董事會，決議以每股8 萬8 千元之價格購買前揭證
    交所股票，並由己○○授權丁○○負責股票買賣交割事宜。
    丁○○隨即夥同丙○○、戊○○，先以不知情之林輔樂（丙○○之友人）、李青芩（原名李妃令，丙○○之妹）為人頭
    戶，於同年12月27日，以每股6 萬8 千元之價格，向承輝公
    司購入證交所股票各5 百張，共1 千張、總金額6 千8 百萬
    元；同月29日，另又共同基於行使偽造私文書之犯意聯絡，
    冒用亦不知情之丁○○友人辛○○名義為人頭戶，以同上價
    格，復向承輝公司購入證交所股票5 百張、共計3 千4 百萬
    元，並偽蓋辛○○名義印文於系爭股票買賣及款項交付之相
    關文書上，並分別於各該買入證交所股票當日，即復以每股
    8 萬8 千元之價格，再出售予亞公司，總計金額共1 億3
    千2 百萬元，股款由亞公司依丁○○之要求，以世華銀行
    所開出之台支7 張支付。上開台支中，除金額分別為4 千4
    百萬元、2 千3 百56萬元、3 千4 百萬元3 張係支付承輝公
    司作為交割股款外，餘則分別流入丁○○、丙○○、戊○○
    等人本人或配偶帳戶，朋分作為不法佣金。其中丁○○不法
    獲利共計1 千8 百72萬元，均流入其不知情之配偶饒美玲帳
    戶內；另丙○○與戊○○對分佣金1 千1 百72萬元，係以8
    百22萬元及3 百50萬元2 張台支分別存入丙○○、及戊○○
    不知情之配偶李福安帳戶內，2 人再以開立支票方式均分利
    益，致亞證券公司受有財產上損害金額達3 千44萬元，因
    認丁○○等乃共犯刑法第三百四十二條第一項之背信罪及行
    使偽造私文書罪嫌，並提出亞證券公司93年3 月29日（
    秘）字第93002 號函、台灣證券交易所股東股票讓售過戶申
    請書、證券交易稅一般代徵稅額繳款書、世華銀行開立之台
    支、恩納企業有限公司之安泰銀行00000000000000號帳戶交
    易往來明細資料、安泰銀行匯款委託書、丙○○彰化銀行萬
    華分行00000000000000號支存帳戶交易往來明細、及李福安
    世華銀行忠孝分行00000000000 號帳戶交易明細資料等件為
    據。
二、按犯罪事實應依證據認定之，無證據不得推定其犯罪事實，
    又不能證明被告犯罪者，應諭知無罪之判決，刑事訴訟法第
    一百五十四條、第三百零一條第一項分別定有明文。復按刑
    事訴訟法上所謂認定犯罪事實之證據，係指足以認定被告確
    有犯罪行為之積極證據而言，如未能發現相當證據或證據不
    足以證明，自不能以推測或擬制之方法，以為裁判基礎，最
    高法院二十九年上字第三一○五號及四十年台上字第八六號
    分別著有判例；又認定不利於被告之事實，須依積極證據，
    茍積極證據不足為不利被告之認定時，即應為有利於被告之
    認定，更不必有何有利之證據，最高法院三十年上字第八一
    六號判例亦足參照。
三(一)訊據被告丁○○固坦承斯時擔任承銷部副總經理，惟堅決否
    認有何背信犯行，辯稱：該職務乃從事辦理協助上市、上櫃
    或興櫃公司之股票承銷業務，及初級或未上市業務，並未經
    辦任何亞公司自行購買股票之事務，非背信罪之主體。88
    年12月間，經丙○○告知有證交所股票欲出售，央請代詢有
    無購買意願之人，並提供關於證交所股票之評估等資料；而
    因被告前列席亞公司研究部會議旁聽市場簡報時，董事長
    己○○曾提及包括證交所等多檔股票均為適合推薦之投資標
    的，遂將上開丙○○擬出售證交所股票之訊息及所交付之資
    料轉達己○○知悉。嗣並受己○○指示向丙○○詢問以每股
    8 萬8 千元、計1 千5 百股是否同意出售，經丙○○應允，
    即將出售股票及付款、交割要求轉知己○○，而由己○○處
    理後續交易。嗣因亞公司負責股務之副總經理乙○○邀被
    告同往辦理股票交割事宜、及自營部庚○○央被告代為再確
    認交易付款方式，是否合於賣方要求，始確知亞公司已決
    定向丙○○購買證交所股票，而出面輔助辦理後續事宜。然
    其僅陪同乙○○到場，亞公司開具之付款支票7 張，全由
    乙○○交付丙○○簽收，其無為自己或第三人不法之利益或
    損害本人利益之意圖及故意。且背信罪為結果犯，而亞公
    司購入系爭股票後，該股票確實大漲，並無損害；至事後因
    景氣低靡，股市下跌，尚非被告造成，自亦無因果關係。又
    票面金額1 千2 百22萬元、6 百20萬元支票，非不法佣金，
    係事後丙○○請被告借出帳戶代其操盤買賣股票，其乃將支
    票存入由其擔任名義負責人之恩納公司，再轉入設有交易帳
    戶之配偶饒美玲帳戶，嗣又轉入被告可用以融資融券買賣交
    易之永昌證券南京分公司帳戶。另就偽造文書部分，按代理
    權之授與，包括「事前同意」、「事後承認」；本件被告以
    辛○○名義買賣證交所股票、處理買賣支票之後續事宜，均
    在其授權範圍內，縱有部分逾越，亦因事後承認，而無逾越
    授權之情，自無偽造文書之犯行。並提出亞公司88年12月
    23 日買進建議書、亞公司網站列印之經營團隊資歷、集
    團介紹等資料、丁○○永昌證券南京分公司股票交易明細等
    及89 年1 月29日剪報等件為據。
  (二)被告丙○○則辯稱：其非亞公司員工，亦未與亞公司就
    本件交易有何接觸，僅為出售股票賺取價差，並無不法。當
    時其係以每股7 萬5 千元之價格出售，於有意承購購買之買
    主，根本無從置喙其轉賣何人、賣價多少、或其背後真正買
    主係何人，究為自己或為他人而買受其內部關係，絕非其僅
    依交易交觀能得悉。其係配合買主要求登記於其指定之人，
    無從知其間關係或轉買之協議情形，既如此，實無從知悉被
    告丁○○與亞公司間存有何任務關係，亦與其無涉。且其
    未收取非屬其應取得差價部分，亦如實交付股票，誠無意圖
    損害他人或為不法利益可言，不能僅因他人受損，即稱其與
    被告丁○○共同涉有背信罪嫌。並提出88年12月11日證交所
    股價評估報告、支票正反面為據。
  (三)被告戊○○辯稱：其與被告丁○○原不相識，豈可能事前與
    其共謀加損害於亞公司，而獲取不法利益。本件股票買賣
    ，其僅負責賣方承輝公司聯繫，買方則透過被告丙○○聯繫
    處理，且在丙○○接洽買主過程中，均直接與買主聯繫，其
    並未參與，乃認為是被告丁○○將證交所股票，再轉賣予
    亞公司，對實際買主係亞公司毫無所悉。且其與亞公司
    間無何委託任務之身分關係，交易當時亦不知丁○○任職
    亞公司，應不構成背信罪之共同正犯，亦無損害亞公司財
    產或利益之情事。其乃受承輝公司之託代為尋覓股票買主，
    至所獲得之利潤本為一般仲介未上市股票買賣常有現象，縱
    令亞公司因本件股票交易受有損害，亦與其行為無何因果
    關係。
四、按背信罪之行為主體，以具備為他人處理事理事務身份之人
    為限。經查，本件被告丁○○於88年12月間，乃擔任亞公
    司承銷部主管，其工作範圍為負責管理主（協）辦上市（櫃
    ）、興櫃公司承銷及初級或未上市業務，有亞公司93年7
    月23日（稽）字第93004 號函在卷可按，是尚難認其職務
    範圍包括亞公司本身買賣股票之業務。再依證人即亞公
    司董事長己○○於本院審理時具結證述：「公司投資由我主
    導，主要是我與承銷部、自營部討論市場上投資機會，以未
    上市市場來講，當時證券商只可以投資臺灣證券交易所集中
    保管及期貨交易所的股票．．我是他的主管，所以他打電話
    給我．．通常自營部、承銷部都知道公司投資方向，如果知
    道有這機會都會跟我報告。」（見93年8月3日審判筆錄）等
    語，固足見亞公司擬購買證交所股票，曾由主導該公司投
    資之證人己○○與承銷部、自營部討論；然此公司投資方向
    之批露，其用意無非藉此廣開相關股票買賣訊息之蒐集、提
    供而已，尚難認因而知悉公司投資方向之所有承銷部、自營
    部人員，即因而負有處理該事務之身份。從而，被告丁○○
    向證人己○○報告本件證交所股票之買賣機會及其價格，並
    非基於處理事務之資格，實堪認定。況亞公司為購買系爭
    證交所股票，曾於88年12月23日由自營部朱光宇製表、部門
    主管李藩及董事長己○○批示而簽具買進建議書，並檢附相
    關資料建議買進1 千5 百股、每股建議買進價位8 萬8 千元
    ，嗣並召開董事會，經證人即董事長己○○、及董事廖俊惠
    委由董事蔡安慈代出席並出具委託書代理，決議通過投資，
    有財團法人中華民國證券櫃檯買賣中心93年7 月1 日證櫃
    稽字第18046 號函所附買進建議書、亞公司88年度第26次
    董事會議事錄附卷可按；而自營部職員、主管，其業務即負
    責公司本身股票買賣，至董事長己○○、董事蔡安慈亦均為
    具有相關專業判斷能力之人，參以證交所股票在未上市公司
    市場上，亦非名不見經傳之公司，以亞公司之證券商身份
    ，查得其市場成交價格當非難事等情，再考量證人己○○所
    證：「（問：董事會開會提到每股8 萬8 的價格是如何決定
    ？）我們評估覺得划得來，當時約是1.5 倍的淨值．．（問
    ：提示櫃檯買賣中心回函買進建議書次頁，這份資料是否見
    過？）有。（問：誰提出來給你看？）通常是自營部與秘書
    一起準備。（問：準備這份資料的目的？）客觀的觀點評估
    與支持。（問：這份資料丁○○有沒有參與提供意見？）通
    常照理講應該是沒有。」（見同上審判筆錄）等語，綜合判
    斷之，實難認亞公司購買本件證交所股票其數量、價格，
    悉依被告丁○○上開詢價之結果。至被告丁○○嗣雖受任辦
    理本件證交所股票買賣之交割、付款，然其既依董事會買進
    1 千5 百股、每股8 萬8 千元之決議完成交割、付款事宜，
    就此交割、付款部分，自無背信犯行可言。綜上，被告丁○○就亞公司本件證交所股票買賣，縱有利用職務上機會圖
    得自己不法之利益，衡情僅屬民事上有無違背僱佣契約之違
    約問題，尚不能繩以刑法上之背信罪。而被告丁○○既無背
    信罪之犯行，公訴人指訴被告丙○○、戊○○與其共犯背信
    罪，即失所據；況依證人即承輝公司負責人甲○所提出之承
    輝公司出售證交所股票明細，被告丙○○於88年12月27日至
    89年1 月31日，非僅銷售本案系爭股票，期間尚陸續銷售共
    計1 千3 百30股之股份予其他人，是被告丙○○、戊○○所
    辯其等係為出售股票賺取價差，尚無不法意圖，實堪採信。
五、公訴人另依證人辛○○之證詞，指訴被告等涉有行使偽造私
    文書罪嫌，惟自辛○○於本院審理時具結證述：（問：丁○○在何時向你借
    是在買賣股票日之前，他說他們買賣股票要做一個買方的財
    力證明，要我幫忙，我們認識蠻久，才幫他這個忙，所以我
    就把
    名義向承輝公司買入臺灣證券交易所股票的事情，你有同意
    被告丁○○以你的名義為之？）他有跟我講買入股票要財力
    證明，但是買哪支股票我就不知道，我
    之後，我就沒有參與。（問：你在事前不知情，事後是否有
    同意他用你的名義買股票的這件事情？）我想我有授權他做
    這樣的事情，也有同意．．（問：你有同意丁○○在過戶申
    請書上簽名並蓋用你的印章？）我有同意，只是沒有在細節
    上一一核對，就是整個授權。」（見94年1月19日審判筆錄
    ）之情節觀之，尚難認被告丁○○有偽造、冒用辛○○名義
    之情，自與行使偽造私文書罪之構成要件有間；被告丙○○
    、戊○○亦無與其共犯該罪之餘地。
六、綜上，本件尚查無積極證據足以證明被告等有公訴人指訴共
    犯背信、行使偽造私文書之犯行，揆諸前揭規定及最高法院
    判例意旨，自應為有利被告等之認定，而為無罪之諭知。
據上論斷，應依刑事訴訟法第三百零一條第一項，判決如主文。
本案經檢察官李鴻維到庭執行職務。
中　　華　　民　　國　　94　　年　　3 　　月　　30　　日
　　　　　　　　　        刑事第十六庭
                              審判長法  官  劉嶽承
                                    法　官　胡宗淦
　　　　　　　　　　　　　　　　    法　官　王幸華
以上正本證明與原本無異
如不服本判決應於送達後10日內向本院提出上訴狀
　　　　　　　　　　　　　　　　    書記官　陳泰寧
中　　華　　民　　國　　94　　年　　3 　　月　　30　　日
